【裁判字號】    95,簡上,582
【裁判日期】    970530
【裁判案由】    給付租金
【裁判全文】
臺灣臺北地方法院民事判決             95年度簡上字第582號
上   訴   人  紅勝有限公司
兼法定代理人  乙○○
共        同
訴 訟 代理人  丁○○
被 上  訴 人  甲○○
訴 訟 代理人  丙○○
上列當事人間請求給付租金事件，上訴人對於中華民國95年8月
11日本院台北簡易庭95年度北簡字第23941號第一審判決提起上
訴，本院於97年5月16日言詞辯論終結，判決如下：
    主      文
原判決不利於上訴人部分廢棄。
上開廢棄部分，被上訴人在第一審之訴駁回。
第一（除確定部分外）、二審訴訟費用由被上訴人負擔。
    事實及理由
一、本件被上訴人經合法通知後，未於言詞辯論期日到場，核無
    民事訴訟法第386條所列各款之情形，爰依上訴人之聲請，
    准其一造辯論而為判決。
二、被上訴人起訴主張：伊於民國94年3月1日將門牌號碼台北市
    ○○○路4段311號10樓之8房屋（下稱系爭房屋），與上訴
    人紅勝有限公司（下稱紅勝公司）簽訂定期租賃契約（下稱
    系爭租約），以為公司變更登記用，約定租期自94年3月1日
    起至95年2月28日，租金每月新台幣（下同）5,000元，紅勝
    公司於租期屆滿時，除經伊同意繼續出租外，應將系爭房屋
    按原狀遷空返還伊，如不即時遷讓房屋，伊得每月向紅勝公
    司請求按照租金5倍之違約金至遷讓完了之日止，租屋之房
    屋稅、綜合所得稅等，若較出租之前稅額增加時，其增加部
    分，應由紅勝公司負擔補貼，乙○○則為其連帶保證人。嗣
    紅勝公司向財政部台北市國稅局大安分局申請變更營業所在
    地址為上揭租處，亦向台北市政府商業管理處申請變更營業
    地址成上揭租處，詎紅勝公司自94年3月1日起至95年2月28
    日止，遲未給付伊租金每月5,000元，總計6萬元，卻申報94
    年3月起至94年11月止租金支出45,000元，致伊需繳付4,500
    元租賃所得稅，又增加房屋稅6,004元（94年度增加5,480元
    、95年度增加1,288元，計6,768元，扣除稅捐處退稅764元
    ，為6,004元），共計70,504元（60000+4500+6004=70504）
    。又紅勝公司於95年2月28日租期屆滿時，既未與伊續訂租
    約，亦未辦理公司登記遷移，為此伊曾於95年5月3日以存證
    信函向紅勝公司催討積欠款項，惟未獲置理。紅勝公司依約
    應與乙○○連帶給付積欠租金6萬元、稅額10,504元，並返
    還相當於租金每月5,000元之不當得利及給付違約金每月25,
    000元。爰聲明：（一）上訴人應連帶給付被上訴人70,504
    元，並自起訴狀繕本送達之翌日起至清償日止按年息5%計算
    之利息。（二）上訴人應連帶自95年3月1日起至辦妥公司登
    記遷移止，每月給付被上訴人5,000元。（三）上訴人應連
    帶自95年3月1日起至辦妥公司登記遷移止，每月給付被上訴
    人25,000元。
三、上訴人則以：乙○○及訴外人丁○○，與訴外人丙○○於94
    年2月9日簽訂台北市○○路50號店面之店舖頂讓合約，楊珮
    玲隱瞞該店面為居住用國宅，不得為商業使用之事實，故委
    由會計師蔡嘉雲製作系爭租約，將紅勝公司設址於系爭房屋
    ，以求店面頂讓契約能順利履行，丙○○及蔡嘉雲皆告知無
    須另增費用。乙○○僅配合蔡嘉雲辦理紅勝公司之負責人變
    更及公司過戶事宜，並未授權蔡嘉雲訂立任何租賃契約，亦
    未在系爭租約簽名，且系爭租約最後「立契約人（甲方）甲
    ○○」、「立契約人（乙方）紅勝有限公司」「乙連帶保證
    人（丙方）乙○○」等字，皆為相同筆跡，顯見乃同一人所
    為，被上訴人如主張契約為真正，應負舉證責任。系爭租約
    為工商登記之用，從未履行，租賃物即系爭房屋從未交付使
    用，應為通謀虛偽意思表示而無效。至申報租金之扣繳憑單
    乃紅勝公司之會計業者恐遭稅捐機關罰鍰而申報，業已要求
    該會計業者向稅捐機關為更正等語置辯。
四、原審為被上訴人一部勝訴、一部敗訴之判決，即判命上訴人
    連帶給付70,504元及利息，被上訴人就其敗訴部分未提起上
    訴，已告確定。上訴人就其敗訴部分提起上訴，並聲明：（
    一）原判決不利於上訴人部分廢棄。（二）上開廢棄部分，
    被上訴人在第一審之訴駁回。被上訴人則聲明：上訴駁回。
五、被上訴人主張紅勝公司於94年3月1日與其簽訂系爭租約，乙
    ○○為連帶保證人，租期至95年2月28日，紅勝公司均未繳
    納租金及應負擔之稅額，屢經催討，未獲置理等語。上訴人
    則以其僅配合蔡嘉雲辦理紅勝公司之負責人變更及公司過戶
    事宜，並未授權蔡嘉雲訂立任何租賃契約，系爭租約為工商
    登記之用，從未履行，系爭房屋從未交付使用，應為通謀虛
    偽意思表示而無效等語為辯。是兩造爭執點厥為：系爭租約
    是否屬通謀之虛偽意思表示而無效？被上訴人有無以合於所
    約定使用收益之租賃物交付紅勝公司？茲分述如下：
（一）有關系爭租約是否屬通謀之虛偽意思表示而無效部分：
   1、上訴人於原審95年7月5日言詞辯論時自承系爭租約係會計
      師（指蔡嘉雲）拿來申請公司登記用等語（見原審卷第32
      頁），且紅勝公司有以系爭租約申報94年3月至94年11月
      之租金支出45,000元，此有各類所得扣繳暨免扣繳憑單在
      卷足憑（見原審卷第17頁），足見系爭租約應係真正。上
      訴人雖辯稱申報租金之扣繳憑單乃紅勝公司之會計業者恐
      遭稅捐機關罰鍰而申報，其已要求會計業者向稅捐機關為
      更正云云；惟倘系爭租約係被上訴人委託蔡嘉雲擅自製作
      而未得紅勝公司同意者，衡情紅勝公司自不會申報租金。
      縱令紅勝公司嗣後向稅捐機關更正，與其初始是否同意蔡
      嘉雲製作系爭租約，要屬二事，並無關聯，是上訴人否認
      系爭租約之真正，洵非可採。
   2、按民法第87條第1項所謂通謀虛偽意思表示，係指表意人
      與相對人雙方故意為不符真意之表示而言，若僅一方無欲
      為其意思表示所拘束之意而表示與真意不符之意思者，即
      難指為通謀而為虛偽意思表示（最高法院50年台上字第42
      1號判例參照）。故相對人不僅須知表意人非真意，並須
      就表意人非真意之表示相與為非真意之合意，始為相當，
      若僅一方無欲為其意思表示所拘束之意，而表示與真意不
      符之意思者，尚不能指為通謀而為虛偽意思表示。且主張
      通謀而為之虛偽行為者，應由該主張之當事人負舉證責任
      （最高法院27年上字第2622號判例參照）。準此，上訴人
      主張系爭租約係通謀虛偽意思表示無效，自應就其主張紅
      勝公司承租系爭房屋係非真意表示，且為被上訴人所明知
      ，並相與為非真意之合意等節，負舉證責任。
   3、次按稱租賃者，謂當事人約定，一方以物租與他方使用收
      益，他方支付租金之契約，民法第421條第1項定有明文；
      是租賃契約成立必要之點乃出租人交付租賃物，承租人給
      付租金。查上訴人抗辯系爭租約係紅勝公司與被上訴人通
      謀所為之虛偽意思表示，無非以系爭租約為工商登記之用
      ，從未履行，租賃物從未交付使用等語為據。然依系爭租
      約約定，紅勝公司向被上訴人承租系爭房屋，租金每月5,
      000元（見原審卷第9頁），被上訴人於原審95年7月5日言
      詞辯論時表示有將系爭房屋交付紅勝公司使用之意，上訴
      人亦稱：當初被上訴人同意交付系爭房屋等語（見原審卷
      第31、32頁），足見紅勝公司與被上訴人簽訂系爭租約確
      有交付系爭房屋予紅勝公司占有使用收益之合意，縱令於
      締結系爭租約時有意作為工商登記之用，亦僅為訂約之動
      機，並非租賃契約必要之點，核與系爭租約之成立要件無
      涉，尚難遽認系爭租約係屬通謀虛偽意思表示。至於出租
      人未交付租賃物或承租人未給付租金，僅係債務不履行問
      題，亦不能據此認為系爭租約係通謀虛偽意思表示。是上
      訴人上開理由均不足以證明系爭租約之訂定係出於通謀虛
      偽而為，且此部分之舉證責任應由上訴人負擔，已如前述
      ，上訴人復未能舉證以實其說，所辯即不足採，堪認被上
      訴人主張其與紅勝公司有成立系爭租約之真意等語，為可
      採信。
（二）有關被上訴人有無以合於所約定使用收益之租賃物交付紅
      勝公司部分：
   1、按出租人應以合於所約定使用收益之租賃物交付承租人，
      民法第423條定有明文，此乃出租人之主要義務，而與承
      租人租金之支付義務互有對價關係，出租人如不盡此義務
      ，承租人自得行使其同時履行抗辯權（最高法院69年度台
      上字第1798號判決參照）。又當事人主張有利於己之事實
      者，就該事實有舉證之責任，民事訴訟法第277條前段定
      有明文。被上訴人主張有以合於所約定使用收益之租賃物
      交付上訴人紅勝公司等語，既為上訴人所否認，依前揭舉
      證責任分配之規定，被上訴人應就此積極並有利於己之事
      實負舉證責任。
   2、被上訴人主張已交付系爭房屋予紅勝公司一節，無非以紅
      勝公司已將公司地址登記在系爭房屋，其有提供辦公室與
      紅勝公司使用，僅係紅勝公司未去使用等語為據（見本院
      卷第27頁）；上訴人雖不否認紅勝公司地址登記在系爭房
      屋之事實，惟抗辯被上訴人未將系爭房屋交付其占有使用
      收益，即未履行出租人之義務等語。觀之系爭租約內容及
      被上訴人於原審95年7月5日言詞辯論時僅稱有將系爭房屋
      交付紅勝公司使用之意等語，參以被上訴人於原審自承：
      紅勝公司不曾使用過系爭房屋等語（見原審卷第31頁），
      甚至對上訴人抗辯被上訴人未將鎖匙交付其乙節亦不否認
      （見原審卷第46頁），此外，被上訴人復未能舉證證明確
      有交付系爭房屋予紅勝公司占有使用收益，尚難以紅勝公
      司地址登記在系爭房屋即認被上訴人已履行出租人交付租
      賃物之義務。是被上訴人主張其已交付系爭房屋予紅勝公
      司云云，即非可採，依上開說明，上訴人自得行使同時履
      行抗辯權，拒絕給付租金及稅額。
六、從而，被上訴人依系爭租約及連帶保證法律關係，請求上訴
    人連帶給付70,504元及利息，為無理由，應予駁回，原審為
    上訴人敗訴之判決，並依職權宣告假執行，尚有未洽，上訴
    人就此部分指摘原判決不當，求予廢棄改判，為有理由，應
    由本院將原判決此部分予以廢棄，改判如主文第2項所示。
    又本件事證已臻明確，兩造其餘攻擊防禦方法及證據資料，
    核與本件判決結果不生影響，毋庸一一論述，併予敘明。
七、據上論結，本件上訴為有理由，依民事訴訟法第436條之1第
    3項、第450條、第78條，判決如主文。
中    華    民    國    97    年    5     月    30    日
              民事第六庭審判長法  官  張競文
                              法  官  許純芳
                              法  官  蕭清清
以上正本係照原本作成。
本判決不得上訴。
中    華    民    國    97    年    5     月    30    日
                              書記官  林秀娥


司法院資訊處製作；財團法人民間司法改革基金會備份。
